臺灣臺南地方法院新市簡易庭民事判決
110年度新簡字第39號
原      告  田季永康股份有限公司

法定代理人  陳昱宏  


訴訟代理人  黃仕翰律師
            吳益群律師
被      告  高田地產開發股份有限公司

法定代理人  蘇榮輝  
訴訟代理人  鄭婷婷律師
            蔡宜君律師
            許雅芬律師   
上列當事人間請求返還租押金事件，經本院新市簡易庭於民國11
0年8月2日言詞辯論終結，判決如下：
    主      文
一、原告之訴暨假執行之聲請均駁回。
二、訴訟費用由原告負擔。　　
    事實及理由
壹、程序事項：
　　按攻擊或防禦方法，除別有規定外，應依訴訟進行之程度，
    於言詞辯論終結前適當時期提出之；當事人意圖延滯訴訟，
    或因重大過失，逾時始行提出攻擊或防禦方法，有礙訴訟之
    終結者，法院得駁回之，民事訴訟法第196條定有明文。經
    查，㈠被告不同意原告追加民法第88條作為攻擊方法（本院
    卷㈠第447頁，被告認為此屬請求權基礎之追加，惟本院認為
    於原告未擴張或減縮訴之聲明情況下，得從寬認定屬新的攻
    擊方法）。㈡原告請求本院不予審酌被告於最後一次言詞辯
    論期日所提出之被證14、15（本院卷㈡第84頁）。惟本院認
    為：㈠部分發生後尚有二次言詞辯論期日，被告自得充分防
    禦；㈡部分之發生，是因本院於前次言詞辯論期日諭知被告
    陳報（本院卷㈡第31頁），且本院亦讓原告當庭檢視該等資
    料後表示意見。從而，依本件訴訟進度審視㈠㈡之提出，難認
    是提出者意圖延滯訴訟，或有重大過失始逾時提出，且並無
    礙訴訟之終結，是兩造此部分主張均無可採納。
貳、實體事項：
一、原告起訴主張：
　㈠原告為開設「田季發爺燒肉餐廳永康店」（下稱田季永康店
    ），於民國109年7月間與被告簽訂立房屋及建地租賃契約書
    （下稱系爭租約），承租臺南市○○區○○路000號建物之一部
    分(下稱系爭建物)，租金為每月新臺幣（下同）26萬元，承
    租保證金為80萬元，租賃期間自109年10月10日至115年10月
    9日止，並約定109年7月27日至同年10月9日為供原告設置餐
    廳之準備期間不計算租金。又系爭租約第14條約定被告應於
    109年8月10日前提供「房屋使用同意書」供原告作為商業登
    記之用。
　㈡原告已依約支付承租保證金80萬元（下稱系爭押金）及簽發
    票面金額26萬元之支票1張（即第1個月之租金，與系爭押金
    合稱系爭押租金）給被告。然被告並未於109年8月10日前提
    供「房屋使用同意書」給原告，且放任鄰近居民抗議、阻礙
    原告進行餐廳裝潢等前置營業行為，致使系爭建物未能合於
    約定使用收益目的之狀態。被告上開行為未盡民法第423條
    出租人之義務、違反系爭租約第14條，根據系爭租約第9條
    第2點原告有「中途解約」之權利，原告自得解除系爭租約
    ，請求被告返還系爭押租金，並依民法第226條、第227條債
    務不履行規定，請求被告負損害賠償責任。
　㈢另外，原告租賃系爭建物是為開設田季永康店，系爭建物可
    否辦理合法之商業登記、營業，以及店面開設是否會遭附近
    居民抗爭或反對，為原告承租系爭建物的主要考量之一，亦
    為此租賃意思表示之重要條件。原告因被告先前同意系爭建
    物可為商業登記及餐廳之用，嗣後被告卻未於109年8月10日
    前提供「房屋使用同意書」做商業登記，並放任鄰近居民抗
    議、阻礙原告進行餐廳裝潢等前置營業行為，致原告為承租
    系爭建物之錯誤意思表示，原告主張依民法第88條規定撤銷
    承租系爭建物之意思表示，系爭租約因而自始不存在，被告
    持有系爭押租金即屬無法律上原因受有利益，原告亦得依民
    法第179條規定請求被告返還不當得利及損害賠償。
　㈣原告承租系爭建物已支出系爭押租金106萬元、仲介服務費13
    萬元、車資差旅費5萬元、人力處理費10萬元、裝修設計費6
    0萬元、商業登記規費7,000元，並受有營業損失50萬元，合
    計有244萬7,000元之損害。原告已於109年10月7日、109年1
    1月5日寄發存證信函告知被告解除系爭租約、請求返還系爭
    押租金及損害賠償等，被告均置之不理，原告爰提起本件訴
    訟等語。並聲明：⒈被告應給付原告244萬7,000元，及自109
    年10月7日起至清償日止，按週年利率百分之5計算之利息；
    ⒉願供擔保，請准宣告假執行。
二、被告則辯以：
  ㈠系爭租約為原告代表人陳昱宏以尚未設立登記之原告公司名
    義所簽立，依照公司法第19條規定，在原告未經設立登記期
    間之所有法律行為、法律效果，應由陳昱宏自行負擔民事責
    任。是以，系爭租約法律關係應存於被告與陳昱宏之間，原
    告自無請求權，不具當事人適格。
　㈡若原告具當事人適格，被告亦抗辯兩造簽訂之系爭租約第14
    條僅約定被告應於109年8月10日前提供「轉租同意書」給原
    告，而非提供「房屋使用同意書」給原告作為商業登記之用
    。系爭租約成立目的是被告提供系爭建物給原告使用收益，
    原告繳納租金給被告，並無約定其他契約目的。再者，被告
    已提供系爭建物給原告使用收益，又於109年8月5日透過Lin
    e通訊軟體和傳真方式提供名稱為「協議書」之轉租同意書
    給原告，被告已履行系爭租約第14條之契約義務。至於鄰近
    居民抗議、阻礙原告進行餐廳裝潢等前置營業行為，並非被
    告所能預料、阻止，也非被告之契約義務。被告已依系爭租
    約提出合於使用收益之系爭建物給原告，系爭租約第9條第2
    點亦無賦予原告解除系爭租約之權利，是原告以被告未盡契
    約義務，主張依民法第226條、第227條，並以109年10月7日
    台北杭南郵局001293號存證信函解除契約，請求返還系爭押
    租金、損害賠償等自屬無據。
　㈢此外，依據系爭租約第3條規定，原告須於109年9月時開立12
    張支票交由被告收執，原告迄今僅開立1張支票交給被告，
    尚有11張支票未開立，被告已於109年10月16日寄發存證信
    函通知原告開立11張支票給被告，原告置之不理，被告遂依
    系爭租約第9條第1項、第3項規定，於109年11月5日寄發存
    證信函通知原告終止系爭租約，並依系爭租約第5條規定沒
    收系爭押金，是被告持有系爭押金80萬元自屬有法律上原因
    ，原告無從請求返還。
  ㈣如若，被告應負損害賠償責任，被告亦否認原告主張之費用
    為原告所支付，縱使是原告支付，被告就原告主張之各項費
    用亦抗辯如下：
　⒈系爭押金80萬元：因原告違反系爭租約第3條規定，被告已依
    系爭租約第9條第3項、第5條規定沒收，原告不得請求返還
    。
　⒉系爭租金26萬元：被告已於109年11月5日寄發存證信函終止
    系爭租約，原告則於109年11月6日寄發存證信函給被告表示
    已撤離、遷出系爭建物，是以109年11月6日視為原告拋棄系
    爭建物之占有，租金之計算期間即自109年10月10日至同年1
    1月6日止，共計28日，原告應付租金應為24萬2,676元【計
    算式：26萬元÷30日×28日＝24萬2,676元】，而26萬元扣除24
    萬2,676元之租金後尚餘1萬7,324元【計算式：26萬元-24萬
    2,676元＝1萬7,324元】，惟原告尚積欠被告109年7月27日至
    同年10月25日期間之電費，共計3萬4,592元，被告主張以原
    告積欠之電費抵銷剩餘1萬7,324元，是原告尚積欠被告1萬7
    ,268元之電費【計算式：1萬7,324元-3萬4,592元＝-17,268
    元】。
　⒊仲介服務費13萬元：系爭租約無委託仲介處理，該筆費用與
    系爭租約無關。
　⒋車資差旅費5萬元：各筆車資與系爭租約無關聯，亦未提出相
    符之單據。
　⒌人力處理費10萬元：無支出證明，亦非原告必要支出。
　⒍裝修設計費60萬元：無法證明是用於系爭建物，與系爭租約
    無關。
　⒎商業登記規費7,000元：被告已依約提供名為協議書之轉租同
    意書，是原告主張被告未提出房屋使用同意書而受有商業登
    記規費之損害與被告無關。
  ⒏營業損失50萬元：原告雖提出田季南高股份有限公司之南高
    店損益表以證明原告之營業額損失，然該田季南高股份有限
    公司與原告為不同主體，經營狀況、規模皆相異，無法比附
    援引。且原告亦自承尚未營業，則原告以其他公司營業中之
    餐廳收入作為原告每月營業損失之證明，顯無憑據等語。
　㈤並聲明：⒈原告之訴駁回；⒉如受不利判決，願供擔保請准宣
    告免為假執行。
三、兩造不爭執事項（本院卷㈡第29至30頁）：
　㈠原告於109年12月4日核准設立（本院卷㈠第41頁）。
　㈡原告代表人陳昱宏以原告名義與被告於109年7月間簽訂立系
    爭租約，由原告向被告承租系爭建物，每月租金26萬元，承
    租保證金為80萬元，租賃期間自109年10月10日至115年10月
    9日止，並約定自109年7月27日至109年10月9日止為原告使
    用系爭建物之籌備期間，此期間不予計算租金（本院卷㈠第2
    3至25頁）。
　㈢被告已收取系爭押金及票面金額26萬元之支票1張。
　㈣被告已於109年8月5日提供2份協議書(下稱系爭協議書，本院
    卷㈠第123至125、279至281頁)（原告爭執系爭協議書是否合
    於系爭租約第14條文件）。　
　㈤系爭租約第9條第2項約定：「乙方（即原告，下同）如不依
    約給付租金或租期屆滿或中途解約或違約時，不即刻遷讓租
    賃物時，自通知終止之日起，乙方除仍應給付甲方（即被告
    ，下同）相當於租金之損害金外，延遲每逾1日應付甲方1萬
    元正之賠償金。並可從抵押金扣除之」。
　㈥系爭租約第14條以手寫約定：「甲方於109.8.10前提供轉租
    同意書，如到期未提供視同違約，甲方需返還租押金」。　
　㈦系爭建物109年7月27日至同年10月25日之電費、接電費分別
    如下：
　⒈109年7月27日至同年8月26日：2萬7,959元
　⒉109年8月27日至同年9月23日：3,303元
　⒊109年9月24日至同年10月25日：3,081元
　⒋109年10月12日接電費：249元　　　　　　　　
四、兩造爭執事項（本院卷㈡第30至31頁）：　　
　㈠原告是否為系爭租約之當事人？原告是否具當事人適格？
　㈡原告得否依民法第88條規定撤銷承租系爭建物之意思表示？
    如得撤銷，則原告依民法179條不當得利規定，請求被告返
    還系爭押租金及損害賠償，是否有理由？
　㈢被告提供之租賃物是否合於民法第423條？　
　㈣原告得否依系爭租約第14條規定，請求被告提供房屋使用同
    意書給原告做商業登記用？又原告得否依系爭租約第9條第2
    點規定解除系爭租約？
　㈤原告依民法債務不履行法律關係，請求被告給付244萬7,000
    元及自109年10月7日起至清償日止之法定延遲利息，是否有
    理由？
　㈥系爭建物109年10月26日至11月6日電費為何？被告以原告尚
    積欠系爭建物109年7月27日至同年11月6日之電費、接電費
    為由，主張抵銷租金部分之抗辯，是否有理由？　
五、得心證之理由：　
　㈠原告為系爭租約之當事人，具有當事人適格性：
　⒈按公司於籌備設立或變更組織期間，與成立或變更組織後之
    公司屬於同一體，該籌備設立或變更組織期間公司之法律關
    係即係成立或變更組織後公司之法律關係。是於設立或變更
    組織登記前，由發起人或主要股東或其授權之人，為籌備設
    立或變更組織中公司所為之行為，因而發生之權利義務，於
    公司設立或變更組織登記以後，自應歸由公司行使及負擔，
    此乃基於「法人同一體說」之當然解釋（最高法院106年度
    台上字第1720號民事判決意旨可資參照）。又按當事人適格
    ，係指當事人就具體特定之訴訟，得以自己之名義為原告或
    被告，而受為訴訟標的法律關係之本案判決之資格而言。故
    在給付之訴，若原告主張其為訴訟標的法律關係之權利主體
    ，他造為訴訟標的法律關係之義務主體，其當事人即為適格
    。至原告是否確為權利人，被告是否確為義務人，乃為訴訟
    標的法律關係之要件是否具備，即訴訟實體上有無理由之問
    題，並非當事人適格之欠缺（最高法院93年度台上字第382
    號民事判決意旨可資參照）。　　　　　　　　　 　
  ⒉根據不爭執事項㈠㈡，原告於109年12月4日完成設立登記，其
    代表人為陳昱宏，此有經濟部商業司商工登記公示資料查詢
    服務結果1份在卷為憑，而代表原告簽訂系爭租約者既亦為
    陳昱宏，根據前述說明，系爭租約之權利義務關係，於原告
    完成設立登記後，當應歸於原告行使及負擔，原告以自己名
    義提起本件訴訟並無當事人不適格情形，被告此部分抗辯，
    並非可採。
　㈡被告提出系爭協議書已符合系爭租約第14條所約定之「轉租
    同意書」：
　⒈按解釋契約，固須探求當事人立約時之真意，不能拘泥於契
    約之文字，但契約文字業已表示當事人真意，無須別事探求
    者，即不得反捨契約文字而更為曲解。根據不爭執事項㈥，
    系爭租約第14條僅要求被告提供系爭建物之「轉租同意書」
    ，亦即被告有權利將系爭建物轉租給原告之證明文件，此情
    是因系爭建物並非為被告所有，被告僅為承租人，則被告再
    將系爭建物轉租時，原告身為次承租人，要求被告提供「轉
    租同意書」以確保其承租符合民法第443條規定，自屬當然
    。
　⒉基此，系爭租約之租賃期間為109年10月10日起至115年10月9
    日止，而被告已提出系爭建物所有權人，自108年9月1日起
    至116年8月31日止，出租系爭建物給被告之租賃契約書共8
    份（本院卷㈡第175至241頁），可認被告確有於系爭租約之
    租賃期間內合法承租系爭建物。之後，被告再於109年8月5
    日將系爭協議書，即分別記載系爭建物所有權人同意被告於
    承租期間將系爭建物部分分租給第三人之文件，提供給原告
    委任之仲介，此情有Line對話紀錄截圖2張（本院卷㈠第123
    、125、279、281頁）在卷為憑，原告亦不爭執其有收受系
    爭協議書，則被告於斯時即已盡系爭租約第14條規定其應於
    109年8月10日前提供系爭建物之「轉租同意書」之義務。
　⒊原告雖抗辯系爭租約第14條所記載之「轉租同意書」是指可
    供原告於系爭建物地址辦理設立登記之用的文書，應如原證
    4之「房屋使用同意書」（本院卷㈠第39頁）所示。然而，出
    租人同意出租建物給承租人使用，與出租人同意承租人將建
    物作為設立登記之址，或是將戶籍遷入，應屬截然有別之事
    ，彼此間並無必然關聯性。換言之，出租人同意出租建物給
    公司，不當然即同意承租之公司將設立登記之地址亦設於建
    物，更何況，公司營運地點與設立登記地點不同，亦非罕見
    之事，並不影響公司的正常運作。因此，倘若原告於簽訂系
    爭租約時，有意將系爭建物作為設立登記地址，則其自應於
    締約磋商時於系爭租約上載明，或以原證4作為系爭租約之
    附件，然而，原告卻未為之，在系爭租約簽訂後方要求被告
    配合其於系爭建物坐落地址辦理設立登記，自非可採。
　⒋綜上，因系爭租約第14條已就被告應提供之文件載明清楚，
    文義上並無疑義而須再為探求，故原告主張應再參酌原告於
    系爭租約上所載聯絡地址即為系爭建物門牌號碼一情而為解
    釋，自無可採。　
　㈢被告並未違反民法第423條之出租人義務，亦無債務不履行情
    事：　
　⒈按租賃者，謂當事人約定，一方以物租與他方使用收益，他
    方支付租金之契約；出租人應以合於所約定使用收益之租賃
    物，交付承租人，並應於租賃關係存續中，保持其合於約定
    使用、收益之狀態，民法第421條第1項、第423條分別定有
    明文。此項義務，為出租人之主給付義務，如出租人交付之
    租賃物，不合於約定之使用目的或於租賃關係存續中未保持
    合於約定使用、收益之狀態者，即與債之本旨不符，承租人
    固得依債務不履行之規定請求損害賠償。惟若出租人交付之
    租賃物合於約定之使用目的，符合債務之本旨，即已盡其出
    租人之給付義務，自不負債務不履行之損害賠償責任。
　⒉經查，證人即臺南市永康區勝利里里長楊遠波於本院審理中
    具結後證稱：里民在原告裝潢系爭建物時，有跟我反應，擔
    心會有環境、居住安全性的疑慮。我有辦理協調會，讓里民
    跟原告面對面談，因為原告無法讓里民釋疑，而且屋主也沒
    有出席協調會，所以協調是沒有共識的。里民並沒有包圍系
    爭建物抗議，我們在協調會也沒有通知市政府的主管機關參
    與，我也不知道為什麼後來原告沒有繼續裝潢、開業等語（
    本院卷㈡第10至15頁）。核與證人即原告公司董事安慶於本
    院審理中具結後證稱：我們在裝潢開工第一天有進行拜拜，
    有里民進入裡面告訴我們不能在這邊開燒肉店，不然他要率
    里民跟我們抗議之類，但後來並沒有人封鎖我們燒肉店，我
    們也沒有報警處理，也沒有主管機關跟我們說不能在系爭建
    物開燒肉店。當初簽約完後被告有打電話給我，說如果我們
    碰到抗議時要怎麼辦，我說我們公司都是按照政府法規，這
    部分不用擔心等語（本院卷㈡第16至28頁）大致相符。據此
    ，可見原告簽訂系爭租約後雖然有遭遇周遭鄰居的反對，並
    因而在當地里長的協助下參與協調會，與里民進行溝通，然
    而此等情形均為平和的表意行為，並無伴隨任何強暴、脅迫
    ，原告進出以及裝潢系爭建物的權利從未受到絲毫妨礙，原
    告亦未曾尋求警方協助。雖然原告協調會時並未與里民達成
    共識，被告也未積極協助原告對於周遭鄰居釋疑，然而，既
    然原告本知其於系爭建物開設燒肉店均符合法令，則其根本
    不必擔心會因周遭居民的反對而導致其無法正常使用系爭建
    物。因此，被告交付給原告之系爭建物，已合於系爭租約所
    約定之使用收益狀態，且於租賃關係存續中，前述狀態亦未
    有任何減損，原告不能夠因其主觀上認為無法獲得系爭建物
    周邊居民的支持，即主張被告違反民法第423條之義務。
　⒊總結而言，原告主張被告違反民法第423條義務，構成債務不
    履行等情，均與證據調查後所呈現的結果不符，不能採納。
    　
　㈣原告不得依民法第88條撤銷系爭租約之意思表示：
　⒈按意思表示之內容有錯誤，或表意人若知其事情即不為意思
    表示者，表意人得將其意思表示撤銷之。但以其錯誤或不知
    事情，非由表意人自己之過失者為限。當事人之資格或物之
    性質，若交易上認為重要者，其錯誤，視為意思表示內容之
    錯誤，民法第88條定有明文。所謂意思表示內容有錯誤，指
    表意人表示其所欲為之表示，但誤認其表示內容之客觀意義
    ；又所謂表意人若知其事情即不為意思表示者，則係指表示
    行為之錯誤，即表意人雖知表示行為之客觀意義，但於行為
    時，誤用其表示方法之謂，亦即表示方法有所錯誤，以致與
    其內心之效果意思不一致。至表意人在意思形成之過程中，
    就影響其是否發出特定意思表示之事實有錯誤認知，則屬動
    機錯誤，因未於意思表示時提出，未成為雙方合意之契約內
    容，原則上不得撤銷，例外於屬當事人之資格或物之性質錯
    誤，且交易上認為重要者，始視為意思表示內容錯誤而得撤
    銷（臺灣高等法院臺中分院109年度上易字第603號民事判決
    意旨可資參照）。
　⒉經查，系爭租約第14條已明確規定被告所應提供之文件為「
    轉租同意書」，客觀意義極為明確，並無理解錯誤之可能，
    因此，原告並無民法第88條第1項前段所指「意思表示之內
    容有錯誤」情形可言。至於被告雖然不同意原告於系爭建物
    所在地辦理公司之設立登記，然而，因原告仍得使用系爭建
    物，可為正常、合法的商業經營，其經濟上目的並未受有重
    大不利益，故客觀上尚難認原告不能將設立登記地址置於系
    爭建物此情事，於承租房屋此種交易上屬重要者。至於原告
    雖再主張其簽訂系爭租約時，若知道會遭到周遭居民抗議，
    其即不會與被告簽訂系爭租約等情，本院認為根據一般生活
    經驗，燒肉店相較於其他商店，本來就更容易產生油煙、公
    安等問題，不受鄰里所歡迎實屬可以合理想見之事，因此，
    難認是否將遭受鄰里抗議此節為交易上重要之資格或性質。
    況且，證人安慶於本院另證稱：我是全幃股份有限公司總經
    理，全幃股份有限公司是原告的總公司，田季永康店為第8
    個分店，分店都是承租的。我們在108年就在租屋網看到系
    爭建物要出租，我那時就有與被告聯絡，只是因為當時被告
    無法滿足我們租賃期至少6年的要求，所以沒有簽約。後來
    ，109年3、4月被告主動聯絡我，表示可以滿足我們前述條
    件出租，我們討論過後才簽系爭租約等語。可見原告於簽訂
    系爭租約前，已有相當時間可為評估系爭建物，對於其所在
    位置，周邊環境應知之甚詳，惟原告卻未為妥適評估（如進
    行鄰里友好度調查），此情至少具有抽象輕過失，依民法第
    88條第1項但書規定，原告自不得以此為由撤銷其締約之意
    思表示，否則將有害交易秩序。原告此部分主張，並無可採
    。
　⒊總此，原告主張依民法第88條規定撤銷系爭租約締約意思表
    示後，再依同法第179條不當得利規定，請求被告返還系爭
    押租金及損害賠償，並無理由。
　㈤原告既不得撤銷系爭租約之意思表示以及解除系爭租約，則
    原告自不得向被告請求返還系爭押租金以及任何損害賠償，
    本院亦無再予審究兩造爭執事項㈥之必要。　
六、綜上所述，被告並未違反系爭租約以及民法第423條所定之
    出租人義務，原告亦不得主張依據民法第88條撤銷締約意思
    表示，是原告主張被告應返還系爭押租金以及請求損害賠償
    共244萬7,000元，均無理由，應予駁回。又原告之訴既經駁
    回，其假執行之聲請當失所附麗，應併予駁回。
七、本件事證已臻明確，兩造其餘主張及舉證，核與本件判決結
    果無影響，爰不再逐一論駁，另原告聲請函詢訴外人富佳裝
    潢有限公司部分（本院卷㈠第273頁），因原告不能證明被告
    應負債務不履行或不當得利之責任，自亦無再調查損害範圍
    之必要性，併此敘明。
八、訴訟費用負擔之依據：民事訴訟法第78條。　　　　　
中　　華　　民　　國　 110　　年　　 8　　月　　23　　日
　　　　　　　　　臺灣臺南地方法院新市簡易庭     
　　　　　　　　　      法  官  廖建瑋
以上正本係照原本作成。
如不服本判決，應於送達後20日內，向本院提出上訴狀並表明上
訴理由（須附繕本），如於本判決宣示後送達前提起上訴者，應
於判決送達後20日內補提上訴理由書（須附繕本）。
中　　華　　民　　國　　110 　年　　8 　　月　　23　　日
                        書記官  鄭梅君